臺灣高雄地方法院民事判決　　　　　　 100年度訴字第1905號
原　　　告　潘鈺閔
訴訟代理人　王國論律師
被　　　告　曹秀如
訴訟代理人　張耀聰律師
複 代理 人　梁世樺律師
上列當事人間返還停車位等事件，本院於民國100 年12月15日言
詞辯論終結，判決如下：
    主      文
原告之訴駁回。
訴訟費用由原告負擔。
    事實及理由
一、本件原告起訴主張：坐落高雄市○○區○○段一小段789 地
    號土地（面積2869平方公尺，應有部分10000 分之57，下稱
    系爭土地）及其上同區段1780建號建物（面積5099.44 平方
    公尺，應有部分10000 之96），門牌號碼為高雄市左營區○
    ○○路111巷22號10 樓（以下簡稱系爭房屋），及公共設施
    建號1819之共同使用部分（下稱系爭共同使用部分，與系爭
    房屋與系爭土地，合稱系爭房地），乃其於民國97年4 月9
    日向訴外人莊良裕所購買，並完成所有權移轉登記。莊良裕
    於出售系爭房地時，曾口頭向其告知系爭房地之所有權範圍
    包含地下室編號61之停車位（下稱系爭停車位），且由系爭
    房地所在大樓（下稱系爭建物）之公共設施應有部分觀之，
    若擁有車位者，其公共設施應有部分比介於10000 分之92與
    104 之間；若無停車位者，其公共設施應有部分比介於1000
    0 分之52與60之間，而系爭房地之公設比例則為10000 分之
    96，足以推知伊應為系爭停車位之所有權人。詎被告竟無權
    占用系爭停車位而予以使用，拒不返還；為此爰依民法第76
    7 條規定提起本訴，並聲明：被告應將系爭停車位返還予原
    告。
二、被告則以：被告乃系爭建物中13樓之住戶，與原告同為系爭
    建物之區分所有權人，雖被告確有將車輛停放在系爭停車位
    之事實，但系爭停車位係被告早於85年1 月10日即自訴外人
    曾道明處買賣取得，而將系爭停車位登記為所有，並向系爭
    建物之大樓管理委員會報備，且其迄今就系爭停車位均有按
    時向系爭建物之大樓管理委員會繳納管理費及清潔費，因此
    被告依分管契約應屬有權占有。此外，訴外人莊良裕於97年
    2 月2 日拍定取得系爭房地時，拍賣公告未表示附有系爭停
    車位，旋於同年4 月9 日出售予原告，則莊良裕是否知悉有
    系爭停車位所有權，誠有疑義。另原告所述以共同使用部分
    權利範圍登記方式之對照，尚無從推導出系爭停車位應屬原
    告所有之必然關係。是以，本件原告請求為無理由等語，資
    為抗辯，並聲明：原告之訴駁回。
三、兩造不爭執之事項：
（一）系爭房屋原為訴外人第一班建設實業股份有限公司（下稱
      第一班公司）所興建，並於82年9 月1 日完成第一次登記
      ，其中系爭房地部分，乃先由訴外人賴碧珠於82年10月27
      日買賣取得所有權，再於83年7 月20日出售予訴外人曾道
      明，訴外人曾道明復於88年4 月23日出售予訴外人曾憶蓉
      ，後因訴外人曾憶蓉積欠中國信託商業銀行股份有限公司
      （下稱中國信託銀行）債務，中國信託銀行遂向本院聲請
      對系爭房地強制執行，訴外人莊良裕於97年2 月22日經由
      本院拍賣程序取得系爭房地之所有權後，又於97年4 月9
      日將系爭房地出售予原告，並於同年月日辦理所有權移轉
      登記完畢，原告因而取得系爭房地之所有權，此有系爭建
      物所有權狀及異動索引資料在卷為證（見本院卷9 至11頁
      ）。
（二）被告為系爭建物中6 號13樓之所有權人，與原告同為系爭
      建物之區分所有權人，此有系爭建物之大樓管理委員會之
      函文1 份在卷為證（見本院卷第51頁）。
（三）被告目前確有占有使用系爭停車位之事實。
 四、本件之爭點：
     被告占有使用系爭停車位是否具有正當權源？原告請求被
     告返還系爭停車位，有無理由？
四、本院之判斷：
（一）按當事人主張有利於己之事實者，就其事實有舉證之責任
      ，民事訴訟法第277 條前段定有明文。民事訴訟如係由原
      告主張權利者，應先由原告負舉證之責，若原告先不能舉
      證，以證實自己主張之事實為真實，則被告就其抗辯事實
      即令不能舉證，或其所舉證據尚有疵累，亦應駁回原告之
      請求（最高法院17年上字第917 號判例可資參照）。職是
      ，原告既依民法第767 條所有權規定主張取得系爭停車位
      之專有使用權利，依法自應先行證明其所取得系爭應有部
      分，確可持之對應系爭停車位之專有使用權，或提出其他
      足以表彰取得系爭停車位專有使用權之相關證明，始得據
      以排除他人之占有，否則縱令被告無法積極證明其確屬合
      法占有系爭停車位，仍無由藉此反向推論原告業已取得系
      爭停車位專有使用權，合先敘明。次按，共同使用部分之
      所有權，應於各相關區分所有建物所有權移轉時，隨同移
      轉於同一人，75年5 月16日修正前之土地登記規則第72條
      第2 款（應為修訂後之第94條）定有明文。再按，公寓大
      廈之地下室停車位，有僅就地下室停車位部分獨立編列建
      號而不與其他公共設施編列同一建號者；有與其他公共設
      施共同編列同一建號者。第一種地下室停車位，倘區分所
      有權人不需停車位，即不須購買該地下室共同使用部分即
      該獨立建號之應有部分；第二種地下室停車位因全部公共
      設施編列同一建號，屬同一不動產，則區分所有權人縱未
      購買停車位者，因持有公共設施應有部分，應有部分係抽
      象存在於全部共有物上，故其應有部分亦及於地下室停車
      位部分（最高法院89年度台上字第1994號判決意旨可資參
      照）。是以，無單獨編列建號之公寓大廈之地下室停車位
      ，其全體區分所有權人之應有部分應抽象地存在於共有物
      即停車位之全部，若未受讓分管契約或規約之約定專有停
      車位使用權者，並非當然取得約定專用特定停車位之使用
      權。
（二）又按民法第820 條第1 項規定共有物除契約另有訂定外，
      由共有人共同管理之。另按公寓大廈等集合住宅之買賣，
      建商與各承購戶約定，公寓大廈之共用部分或其基地之空
      地由特定共有人使用者，除別有規定外，應認共有人間已
      合意成立分管契約。嗣如區分所有權人買受停車位後，又
      因故不需停車位者，亦得單獨移轉於同一公寓大廈之其他
      區分所有權人。又為維持共有物管理秩序之安定性，倘共
      有人已按分管契約占有共有物之特定部分，他共有人嗣後
      將其應有部分讓與第三人，除有特別情事外，其受讓人對
      於分管契約之存在，通常即有可得而知之情形，而應受分
      管契約之拘束，即區分所有權人將其分管停車位相對應之
      共用部分之應有部分移轉所有權予他區分所有權人，其分
      管契約對於受讓人繼續存在（參見最高法院97年度台上字
      第909 號判決、96年度台上字第1152號判決、91年度台上
      字第24 2號判決、86年度台上字第2495號判決意旨）。是
      共有人就共有物之管理，如無分管協議者，即應共同管理
      之，但如有分管協議存在，基於契約自由原則，各共有人
      間就共有物之使用、收益或管理，既有約定其方法，而有
      所謂之共有物分管契約，各共有人自應受該分管契約之拘
      束，亦即共有物之管理、使用及收益等行為，應依已達成
      之協議方法而定。
（三）經查，本件系爭建物公共設施之共同使用部分僅編列單一
      建號即1819號建物，於系爭共同使用部分中，就地下室之
      部分範圍，規劃設置為汽車停車位使用，且地下室停車位
      已登記於公共設施面積內，就系爭建物之地下室停車位並
      無獨立編列建號之事實，有系爭房屋之建物登記謄本、車
      位配置圖及系爭建物地下室停車位證明書備註欄附卷可參
      （見本院卷第6 頁、第13頁、第47頁）。故揆諸上開說明
      ，本件系爭建物包括汽車停車位在內之系爭共同使用部分
      ，應為全體住戶所共有，屬上開第二種停車位之性質，原
      告自訴外人莊良裕處買受取得系爭建物時，本當可一併受
      讓取得系爭共同使用部分權利範圍萬分之96之所有權；然
      依前開論述，原告所取得系爭共同使用部分之所有權，僅
      按其擁有之應有部分比例，抽象地存在共有物即建物地下
      室之全部停車位，而非特定之停車位上，故原告即不會因
      買賣取得系爭房地，而當然一併取得系爭停車位之專有使
      用權。
（四）至本件原告主張，依系爭建物共同使用部分之應有部分比
      例檢視，有購置停車位者，受有相當於停車位面積之應有
      部分所有權移轉登記，較未購置停車位者，就系爭共同使
      用部分有較多之應有部分，其係向訴外人莊良裕買賣取得
      系爭房地，取得共同使用部分之應有部分為萬分之96，應
      屬擁有停車位者，自應繼受訴外人莊良裕對於系爭停車位
      之專有使用權云云（見本院卷第2 頁背面）。惟查：在被
      告否認訴外人莊良裕曾於購買系爭房地時同時購買系爭停
      車位專用權（見本院卷第23頁）之情形下，原告自應就其
      已自訴外人莊良裕處受讓取得系爭停車位專用權之事實，
      再負舉證之責。然原告所主張系爭建物區分所有權人就系
      爭共同使用部分之應有部分比例高低，與其是否擁有系爭
      停車位專有使用權間，並無必然關係存在，已如前述，是
      以，尚難單憑原告買賣取得系爭房地之所有權，即逕認原
      告確有取得系爭停車位之專有使用權，且原告並未提出其
      他證據，立證證明其擁有系爭停車位專有使用權之事實，
      故原告前開主張，尚難憑採。
（五）再查，系爭建物之原始起造人第一班公司，於系爭建物興
      建完成後，即將系爭建物地下室之停車位出售予區分所有
      權人，並對有購買車位之人核發車位使用證明書等情，有
      兩造所提出之系爭建物地下室停車位證明書及系爭建物地
      下室汽車車位表各1 份附卷可稽（見本院卷第12頁、第46
      頁）。觀諸系爭建物之停車位使用證明書所示，其證明書
      中均已明確標示可使用之停車位編號及停車位位置，且該
      證明書係由原始起造人第一班公司所發給（見本院卷第46
      - 47頁），由此顯見第一班公司於系爭建物完工後，即與
      各承購戶訂立分管契約，約定停車位之專有使用權人及其
      使用範圍。而上開約定之性質應屬共有物之分管契約，其
      內容即為僅有付費購買特定車位者，始能使用該特定車位
      。又揆諸前開關於停車位移轉之說明，停車位在區分所有
      權人間本可自由移轉，對於系爭停車位取得約定專有使用
      權利之區分所有權人，嗣後自可再將此專有使用權利移轉
      於其他區分所有權人，且上開第一班公司所發給停車位使
      用證明書之備註欄亦有明確記載：停車位之轉讓需向管理
      委員會報備、系爭建物停車位於法不得轉讓予非系爭建物
      之住戶等語（見本院卷第47頁），反面以觀，在區分所有
      權人間之停車位買賣、移轉，依上開停車位使用證明書備
      註欄之分管契約約定，亦應為有效。從而，依上開論述中
      有關於分管契約效力之說明，第三人對於上開分管契約之
      約定或變更，如有明知或可得而知之情事者，即應受該分
      管契約效力之拘束。
（六）本件系爭停車位於法院拍賣前，已由訴外人曾道明同意讓
      與專有使用權予同屬系爭建物區分所有權人之被告，渠等
      並已向系爭建物之之管理委員會報備，系爭建物汽車車位
      表之使用權人姓名亦已變更為被告，且被告均有按月繳納
      清潔費、管理費等情，有上開被告所提出之系爭建物地下
      室停車位證明書及98、99年度系爭建物住戶管理費繳交動
      態表各1 份在卷可參（見本院卷第12頁、第46-47 頁、第
      52-53 頁）。是以，被告雖非系爭房地之所有權人，惟其
      既為系爭建物之區分所有權人，且已依前述關於停車位之
      專有使用權分管契約之約定，自訴外人即系爭房地之原所
      有權人曾道明處購買並受讓系爭停車位之專有使用權，自
      應認上開約定應屬原分管契約之變更，被告依新變更之分
      管契約，已取得系爭停車位之專有使用權無訛。又被告既
      早於85年1 月10日起，即自訴外人曾道明處買賣取得系爭
      停車位，並已向管理委員會報備，且登記於系爭建物汽車
      車位表上，此有系爭建物之地下室停車位證明書及汽車車
      位表各1 份附卷可稽（見本院卷第12頁、第46頁），是原
      告於購買系爭房地前，應可得而知上開變更後之分管契約
      約定，揆諸上開分管契約效力之說明，原告自應受上開分
      管契約之拘束，上開分管契約之約定對於受讓人繼續存在
      。是被告之占有使用系爭停車位，既係基於分管契約之使
      用權轉讓約定，且原告對於上開分管契約有可得而知之情
      事，則被告抗辯其基於分管契約，可專用系爭停車位停車
      位等情，即於法有據，應為可採。
五、綜上所述，原告依民法第767 條規定，請求被告返還系爭如
    附圖（見本院卷第13頁）所示之系爭停車位，因原告無法證
    明其屬系爭停車位專用使用權人，且被告基於分管契約享有
    系爭停車位之專有使用權，而非無權占有，故其請求並無理
    由，應予駁回。
六、本件事證已臻明確，兩造其餘關於訴外人莊良裕於出售系爭
    房地時，就系爭房地之所有權範圍是否確切知悉，是否曾告
    知原告系爭房地之所有權範圍應包含系爭停車位在內等攻擊
    防禦方法，核與判決結果無影響，爰不予一一論述，附此敘
    明。
據上論結，原告之訴為無理由，依民事訴訟法第78條，判決如主
文。
中    華    民    國   100    年    12    月    29    日
                      民事第六庭法  官  李怡諄
以上正本係照原本作成。
如對本判決上訴，須於判決送達後20日內向本院提出上訴狀。如
委任律師提起上訴者，應一併繳納上訴審裁判費。
中    華    民    國   100    年    12    月    29    日
                                書記官  陳俊亦